最　高　行　政　法　院　裁　定
                                     100年度裁字第3078號
抗  告  人　廖耀川
上列抗告人因與相對人財政部國有財產局臺灣北區辦事處間申租
公有土地事件，對於中華民國100年8月5日臺北高等行政法院100
年度訴字第682號裁定，提起抗告，本院裁定如下︰
　　主  文
抗告駁回。
抗告訴訟費用由抗告人負擔。
　　理  由
一、按抗告法院認抗告為不合法或無理由者，應為駁回抗告之裁
    定。
二、本件抗告人前於民國99年7月5日以其在坐落臺北市○○區○
    ○段○○段610地號內國有土地（下簡稱系爭土地）有合法
    房屋存在，向相對人申請承租該筆土地，經相對人函復該筆
    國有土地業奉行政院94年12月13日院授人住字第0940309718
    號函核示辦理騰空標售，已有處分利用計畫，爰依國有非公
    用不動產出租管理辦法第24條第5款得予註銷申租案之規定
    ，於99年11月25日以台財北管字第0998003856號函註銷前揭
    申租案（下稱註銷函）。抗告人不服提起訴願，經訴願決定
    認屬私法爭議案件，為不受理之決定。抗告人不服，提起行
    政訴訟，經原裁定駁回，抗告人仍不服提起本件抗告。
三、原裁定以：行政機關代表國庫出售或出租公有財產，如與人
    民發生爭執，係屬民事訴訟範圍，應向普通法院訴請裁判，
    非屬行政爭訟範疇，此為本院一貫之法律見解（參見本院99
    年度裁字第2879號裁定等）。次按國有財產法第5章第42條
    至第48條之規定，乃財政部國有財產局基於國有非公用財產
    管理之需要，而代表國家與私人間成立租賃、買賣、改良利
    用等法律關係，並無為公共利益之目的，僅為國家對非公用
    之國有財產為使用、收益之私經濟行為，原處分以系爭土地
    已有處分利用計畫，無法辦理出租，依國有非公用不動產出
    租管理辦法第24條第5款得予註銷申租案之規定，註銷抗告
    人申租案，依首開說明其性質應為私權爭執之民事事件，而
    非公法上爭議事件，非屬行政法院之權限，應向普通法院訴
    請裁判。爰依行政訴訟法第12條之2第2項前段規定，依職權
    將本件訴訟移送於有審判權之臺灣臺北地方法院審理。
四、抗告意旨略謂：依司法院釋字第540號解釋意旨，所謂「雙
    階理論」應以人民已否與行政機關進入訂約程序為準，分別
    適用行政爭訟或民事訴訟。且政府採購法第83條規定「審議
    、判斷、視同訴願決定」，亦採同樣理論。查本件政府機關
    任意註銷申租案，應屬成立私法契約前之行為，而屬行政處
    分，應適用行政爭訟程序甚明。但原裁定卻認本件屬私權爭
    議，有適用法規錯誤之違誤等語，求判決廢棄原裁定。
五、按「行政機關代表國庫處分官產，係私法上契約行為，人民
    對此有所爭執，無論主張租用，抑或主張應由其優先承購，
    均應提起民事訴訟以求解決，不得藉行政爭訟程序請求救濟
    。」「查行政官署依臺灣省公有耕地放租辦法，將公地放租
    與人民，雖係基於公法為國家處理公務，但其與人民間就該
    公有土地所發生之租賃關係，仍屬私法上之契約關係，如被
    告官署因查明原告未自任耕作，經以通知撤銷原告承租權，
    解除原租賃契約，即係基於私法關係以出租人之地位向原告
    所為之意思表示，並非基於公法關係以官署地位向原告所為
    之行政處分，不得循行政爭訟程序以求救濟。」業經本院分
    別著有58年判字第270號及61年裁字第159號判例可循，且該
    二判例並經司法院以釋字第448號解釋認為「……依憲法第
    16條人民固有訴訟之權，惟訴訟應由如何之法院受理及進行
    ，應由法律定之，業經本院釋字第297號解釋在案。我國關
    於行政訴訟與民事訴訟之審判，依現行法律之規定，係採二
    元訴訟制度，分由不同性質之法院審理。關於因公法關係所
    生之爭議，由行政法院審判，因私法關係所生之爭執，則由
    普通法院審判。行政機關代表國庫出售或出租公有財產，並
    非行使公權力對外發生法律上效果之單方行政行為，即非行
    政處分，而屬私法上契約行為，當事人若對之爭執，自應循
    民事訴訟程序解決。行政法院58年判字第270號判例及61年
    裁字第159號判例，均旨在說明行政機關代表國庫出售或出
    租公有財產所發生之爭議，應由普通法院審判，符合現行法
    律劃分審判權之規定，無損於人民訴訟權之行使，與憲法並
    無牴觸。」足徵行政機關代表國庫處分官產，係私法上契約
    行為，人民對之有所爭執，應提起民事訴訟以求解決，不得
    藉行政爭訟程序請求救濟。本件抗告人申請承租系爭土地，
    經相對人函復該筆國有土地業奉行政院94年12月13日院授人
    住字第0940309718號函核示辦理騰空標售，已有處分利用計
    畫，而依國有非公用不動產出租管理辦法第24條第5款得予
    註銷申租案之規定，以上開註銷函註銷抗告人之申租案，乃
    係基於私法關係以出租人之地位向抗告人所為之意思表示，
    並非基於公法關係以官署地位向抗告人所為之行政處分，抗
    告人如有不服自應循民事訴訟程序起訴，原判決依行政訴訟
    法第12條第2項之規定，裁定移送至臺灣臺北地方法院，於
    法即無不合。抗告人主張依司法院釋字第540號解釋意旨，
    所謂「雙階理論」應以人民已否與行政機關進入訂約程序為
    準，分別適用行政爭訟或民事訴訟。抗告人主張其申租案，
    應屬成立私法契約前之行為，而屬行政處分，應適用行政爭
    訟程序，原裁定違法云云。經查司法院釋字第540號解釋略
    稱：「……中華民國71年7月30日制定公布之國民住宅條例
    ，對興建國民住宅解決收入較低家庭居住問題，採取由政府
    主管機關興建住宅以上述家庭為對象，辦理出售、出租、貸
    款自建或獎勵民間投資興建等方式為之。其中除民間投資興
    建者外，凡經主管機關核准出售、出租或貸款自建，並已由
    該機關代表國家或地方自治團體與承購人、承租人或貸款人
    分別訂立買賣、租賃或借貸契約者，此等契約即非行使公權
    力而生之公法上法律關係。上開條例第21條第1項規定：國
    民住宅出售後有該條所列之違法情事者，「國民住宅主管機
    關得收回該住宅及基地，並得移送法院裁定後強制執行」，
    乃針對特定違約行為之效果賦予執行力之特別規定，此等涉
    及私權法律關係之事件為民事事件，該條所稱之法院係指普
    通法院而言。對此類事件，有管轄權之普通法院民事庭不得
    以行政訴訟新制實施，另有行政法院可資受理為理由，而裁
    定駁回強制執行之聲請。……」乃明釋政府主管機關興建住
    宅，凡經主管機關核准出售、出租或貸款自建，並已由該機
    關代表國家或地方自治團體與承購人、承租人或貸款人分別
    訂立買賣、租賃或借貸契約者，此等契約即非行使公權力而
    生之公法上法律關係。上開條例第21條第1項規定：國民住
    宅出售後有該條所列之違法情事者，「國民住宅主管機關得
    收回該住宅及基地，並得移送法院裁定後強制執行」，乃針
    對特定違約行為之效果賦予執行力之特別規定，此等涉及私
    權法律關係之事件為民事事件，該條所稱之法院係指普通法
    院而言。對此類事件，有管轄權之普通法院民事庭不得裁定
    駁回強制執行之聲請。抗告人謂依司法院釋字第540號解釋
    ，此部分應依政府採購法第83條規定，採用「雙階理論」應
    以人民已否與行政機關進入訂約程序為準，分別適用行政爭
    訟或民事訴訟，顯屬誤解。經核原裁定於法並無不合，抗告
    人之抗告難認有理由，應予駁回。
六、據上論結，本件抗告為無理由。依行政訴訟法第104條、民
    事訴訟法第95條、第78條，裁定如主文。
中　　華　　民　　國　　100　 年　　12　　月　　22　　日
                    最高行政法院第三庭
                        審判長法官　吳　明　鴻
                              法官　侯　東　昇
                              法官　江　幸　垠
                              法官　林　金　本
                              法官　陳　國　成

以  上  正  本  證  明  與  原  本  無  異
中　　華　　民　　國　　100　 年　　12　　月　　23　　日
　　　　　　　　　　　　　　　書記官　楊　子　鋒